臺灣臺北地方法院民事判決　　　　　　 93年度重訴字第796號
原　　　告　和群開發事業股份有限公司
法定代理人　甲○○
訴訟代理人　黃金洙律師
被　　　告　中央租賃股份有限公司
法定代理人　丙○○
訴訟代理人　陳國雄律師
複代理人　　蔚中傑律師
複代理人　　乙○○
上列當事人間返還借款事件，本院於94年4月26日言詞辯論終結
，判決如下：
    主  文
被告應給付原告新台幣壹佰玖拾壹萬貳仟玖佰柒拾伍元，及自民
國九十三年一月十九日起至清償日止，按週息百分之六計算之利
息。
被告應給付原告新台幣壹佰玖拾壹萬貳仟玖佰玖拾伍元，及自民
國九十三年四月一日起至清償日止，按年息百分之五計算之利息
。
被告應給付原告新台幣仟零陸拾萬柒仟玖貳拾元，及自民國九
十三年六月九日起至清償日止，按年息百分之五計算之利息。
訴訟費用由被告負擔。
本判決第一、二、三項於原告以新台幣元供擔保後，得假執行。
但被告如以仟肆佰肆拾萬仟陸佰捌拾元為原告預供擔保，
得免為假執行。
    事實及理由
壹、程序部分：按訴狀送達後，原告得擴張或減縮應受判決事項
    之聲明，無庸得被告同意。民事訴訟法第255條第1項第3款
    定有明文。本件原告起訴原係請求被告應給付原告新台幣（
    下同）34,4 33,910元，及自支付命令送達翌日起至清償日
    止，按週年利率5%計算之利息；嗣於93年10月17日更正訴聲
    明為（第1項）被告應給付原告1,912,975元，及自93年1月
    19日起至清償日止，按週年利率6%計算之利息；（第2項）
    被告應給付原告新台幣1,91 2,995元，及自九十三年四月一
    日起至清償日止，按週年利率5%計算之利息；（第3項）被
    告應給付原告新台幣30,607,920元，及自支付命令送達翌日
    起至清償日止，按週年利率5%計算之利息，是其擴張者，僅
    係利息起算日及利率，其訴訟標的並無二致，核屬擴張應受
    判決事項之聲明，縱被告不同意，惟揆諸前開說明，仍應准
    許，合先敘明。
貳、 實體部分：
一、本件原告主張：
  (一)原告因兌付被告所應支付之QG0000000、QG0000000、QG0000
    000等3紙支票票款，被告乃簽發原證1號本票1紙（票據號碼
    ：PA0000000、到期日：93年1月19日、票面金額：1,912,97
    5元、擔當付款人泛亞商業銀行台北分行）為清償，詎上揭
    票據經原告遵期提示，竟遭付款行以存款不足為由退票，有
    該本票及退票理由單乙紙可據。被告依票據之法律關係，自
    負有給付票款及法定利息義務。
  (二)又原告於93年2月間，因另兌付QG0000000、QG0000000、QG0
    000000等3紙支票，金額共計1,912,995元，對被告取得債權
    ，經被告書具確認書3紙（原證2），承諾於93年3月31日前
    向原告清償上揭債務，惟迄今迭經催告，仍未具被告償還。
    是依兩造協議之法律關係（原證2），被告應負返還前揭款
    項之義務。
  (三)原告於90年8月1日向被告融資借貸50,000,000元，由被告以
    機器、設備售後買回方式承作，而定有分期付款買賣契約書
    五紙，約定總還款金額為：55,000,000元。由原告一次開立
    到期日為90年9月10日至92年3月10日、於每月10日到期之本
    票共計57紙，供被告屆期取償（下稱第一案票據）。有被告
    傳真撥貸說明乙份、分期付款買賣契約書5紙、及被告收受
    原告所開立之還款票據明細乙份可稽（原證3號）；嗣於91
    年3月7日，就第一案票據到期日為91年2 10日至91年4月10
    日之本票共計9紙，經兩造協商換票，由原告另開本票22紙
    交被告收執以資清償（下稱第2案票據）（原證4號）；嗣再
    於91年6月10日，經兩造第2度協商結果，合意就剩餘融資貸
    款之償還，變更償還之金額及日期，由原告另開立包含系爭
    附表48紙支票在內之發票日為91年7月10日至94年6月10 日
    、金額分別為333,333元及637,665元不等之支票108紙交付
    被告以資清償（下稱第三案票據），至原先所交付之第1案
    及第2案票據，則應由被告於換票時返還，並承諾於未返還
    前，由被告負責過票等語。嗣該等票據均經被告負責過票完
    畢（原證5號）。即被告取得系爭附表所示48紙支票，乃係
    基於兩造之換票協商，為清償原先所負融資貸款債務，而由
    原告於91年6月間所交付；嗣再於92年6月27日，兩造第3度
    就該融資貸款之償還方式重為協商，達成協議由原告依變更
    後之清償日及清償金額重新開立票號為QH及QI票據，並交付
    被告屆期取償，至原先所開立包含系爭附表48紙支票在內之
    第3案票據未到期部分，則應由被告於換票同時返還（原證6
    號）。
  (四)從而，被告依上揭兩造換票約定，對原告負返還系爭附表48
    紙支票之義務。就此，原告業已依約開立新票據交被告收執
    ，惟被告迄今仍拒絕返還系爭支票，並於原告催告時，屢屢
    以銀行作業不及為由搪塞。嗣始於93年2月11日書立確認書1
    紙交原告收執，確認被告應返還系爭附表所示支票之事實（
    原證7號）。是系爭附表所示48紙支票，原係原告依兩造協
    商結果，為償還所負融資債務所開具，且系爭附表所示48紙
    支票，業因兩造協商換票，合意由原告另開他組票據清償，
    而應予返還。但系爭附表所示支票業已返還不能，被告依民
    法第226條規定，自應對原告負債務不履行之損害賠償責任
    ；又本件系爭支票已全數經被告轉讓予往來之金融機構持有
    ，顯已返還不能；且就其中到期日為93年3月10日至同年9月
    10日之支票21紙，業已經執票人為付款之提示而遭退票在案
    ，亦有付款銀行所出具退票明細乙紙可據（原證8號），是
    原告因被告之上揭債務不履行，而對第三人之執票人因之負
    有償還系爭票款之票據法上義務，增加原告財產原先所無之
    負擔而因之受有損害，該項損害非俟依法償還票款無以填補
    ，從而，原告依債務不履行之法律關係，請求被告賠償此部
    分給付不能之損害即償還票面金額及法定利息。又系爭附表
    支票原係原告於91年間為償還融資債務所交付，且兩造業已
    就該融資債務之償還，於92年6月間另行協議，由原告另開
    他組票據以代原定之給付均如前述。為此，被告所執有系爭
    附表票據既因嗣後之換票合意而失其交付之法律上原因，並
    因之受有占有票據之利益，則原告本得依不當得利之法律關
    係請求被告返還所受利益，是原告就附表支票部分，原告依
    不當得利之法律關係及民法第179條、第181條、第182條規
    定，競合請求被告返還利益價額及賠償損害等語。
  (五)從而，本件原告(1)依原證1號本票之法律關係，並依票據法
    第121條、第124條準用同法第85條及第97條規定，請求被告
    負發票人之責任，並給付票款1,912,975元及自到期日起之
    法定利息；(2)依原證2號兩造協議3紙之法律關係，請求被告
    償還原告代為兌付之票據金額，計1,912,9955元及法定遲延
    利息。(3)並依據債務不履行之法律關係及不當得利之法律關
    係，請求被告賠償因不能返還附表支票所致之損害及償還相
    當票據價額之利益。求為判決：
    (一)被告應給付原告1,912,975元，及自93年1月19日起至清償
      日止，按週年利率6%計算之利息。
    (二)被告應給付原告1,912,995元，及自93年4月1日起至清償
      日止，按週年利率5%計算之利息。
    (三)被告應給付原告30,607,920元，及自支付命令送達翌日即
      93年6月9日起至清償日止，按週年利率5%計算之利息。
    (四)原告願供擔保，請准宣告假執行。
二、被告辯以：
  (一)原告就系爭原證1號本票未依票據法第124條準用同法第69條
    第2項規定，向票據文義所載之擔當付款人泛亞銀行（即寶
    華銀行）臺北分行為提示，而向中信銀雙行分行提示。
  (二)又被告簽發原證1號本票所涉3紙支票（即QG0000000、QG00
    00000、QG0000 000），係為擔保之後由原告另行開立本件
    第四案票據之履行，惟原告就第四案票據並未如期兌現，依
    民法第320條（新債清償）規定，原告既就第3、4案票據對
    被告所負之新舊債務未消滅，被告自可基於此等原因關係所
    立之原證1號本票，對原告主張原因關係之抗辯。
  (三)按原告因無法如期給付第3案票據，而簽發第4案票據，至第
    3案票據則轉為保證票據，以作為第4案票據履行之擔保。也
    因此有原證2、7、9號確認書之簽立；是兩造於確認書上載
    明「除已交付原案之分期價／租金票據外（即第4案票據）
    ，並另交付分期保證票據（即第3案票據），以作為前開契
    約債務履行之擔保」，兩造間原告因清償債務而對被告負擔
    新債務，且兩造並未有何約定，是依民法第320條規定，原
    告未履行新債務時，其舊債務仍不消滅；且縱認兩造確有意
    思表示，亦應認兩造係為新債新償之約定為是。又原告謂第
    3案票據與第4案票據間，係屬債之更改云云，原告何須兌現
    第3案票據？蓋債之更改情形，舊債務已歸於消滅，是以原
    告當無兌付舊務之理等語置辯。
三、經查，原告主張右開事實，業據其提出被告簽發之PA000000
    0本票及退票理由單乙紙、被告同意償還QG0000000、QG0000
    000、QG0000000等3紙支票票款之確認書3紙、系爭第1案票
    據部分，被告傳真撥貸說明1份、分期付款買賣契約書5紙、
    及被告收受原告所開立之還款票據明細1份、系爭第2案票據
    部分之被告傳真撥貸說明1份、被告收受原告所開立之還款
    票據明細1份、有關系爭附表支票，被告傳真撥貸說明1份、
    及被告收受原告所開立之還款票據明細1份、有關第4案票據
    部分，被告傳真撥貸說明1份、及被告收受原告所開立之還
    款票據明細1份、被告93年2月11日書立同意返還票據之確認
    書1紙、退票明細1份、被告開立確認書2紙（1月份票據部分
    ）、臺北國際商業銀行支票存款明細對帳表1份、合作金庫
    催告通知書及票據簽收資料1份、票明細1份、中央租賃涉嫌
    金融詐欺相關剪報資料、中央租賃營業資產遭法院拍定之執
    行命令2件為證，被告固不爭執(一)原告主張系爭第1案本票57
    紙及該本院票中之9紙本票經另行換票為22紙本票（即系爭
    第2案票據），均經被告負責過票完畢，(二)系爭附表所示之
    支票，原告並未兌現，且部分已遭退票等情（見被告93年10
    月27日爭點整理狀中之不爭執點之整理），惟以前詞置辯，
    從而本件兩造厥有爭執者，乃(一)原告就原證一本票是否依票
    據法第69條第2項規定，向擔當付款人即泛亞銀行台北分行
    為付款提示？(二)被告可否以原證6號內未兌現支票，主張原
    因抗辯？(三)原證2號3紙確認書所載3紙支票是否已兌現？(四)
    兩造92年6月27日換票協議，是否屬於新債清償？(五)如認被
    告違反協議，原告是否受有損害？(六)如認被告違反協議，被
    告是否受有利益？玆述如下：
  (一)按「匯票上雖有免除作成拒絕證書之記載，執票人仍應於所
    定期限內，為承兌或付款之提示，但對於執票人主張未為提
    示者，應負舉證之責。」票據法第95條（提示義務）定有明
    文；又票據法第124條（關於準用匯票之規定）並規定前揭
    規定於本票準用之。本院觀之系爭原證一號本票票面載有免
    除作成拒絕證書等字樣，且為兩造所不爭（見本院93年10月
    19日言詞辯論筆錄），則被告抗辯系爭本票載有擔當付款人
    泛亞銀行（即寶華銀行）臺北分行，原告誤向中信銀雙行分
    行提示乙節，既為原告所否認，則揆諸前揭說明，被告就此
    有利於己之事實負舉證之責，查被告前揭抗辯，無非以原告
    提出之系爭原證一號本票退票理由單所載，惟本院依原告聲
    請向實華商業銀行台北分行（原名即泛亞商銀台北分行）查
    詢前揭本票原告是否已向其提示，經該行於94年1月13日函
    覆本院本意旨略謂該本票係以本行為付款人，經由中國信託
    銀行雙和分行提出交換，以存款不足為由退票等語，有該行
    （94）寶華北發字第7號函在卷可參，足徵該本票退票理由
    單所載之「中信銀雙行分行」應為該本票之託收銀行，依票
    據法第131條第2項規定作成退票理由記載，尚難認原告未依
    票據法規定提示，被告前揭抗辯，自難逕認真實。
  (二)次查，被告另抗辯：原證1本票所涉3張支票，即QG000000 0
    、QG0000000、QG0000000，係屬第3案票據之一，因原告就
    另行換票後簽發之第4案票據未如期全部兌現，故依新債清
    償之法律關係，渠可主張原因關係抗辯云云，惟查原告主張
    該本票簽發之原因關係，乃係因原告代為兌付票款，被告為
    償還負債所簽發，非被告所主張之新債清償，有原證9確認
    書在卷可參，本院觀之該確認書（原證9）確已載明「惟現
    貴公司（按指原告）代為兌付發票日/到期日93年1月10日，
    票號QG0000000/QG000000 0、付款行臺北國際商業銀行，新
    台幣各637,665元整之票據，本公司確認對貴公司負有前開
    之債務」等語；被告復自認其簽發原證1本票係因原告兌付Q
    G0000000、QG 0000000、QG0 000000支票3紙等語（見本院
    93年12月14日言詞辯論筆錄）。應認原告前揭主張應非子虛
    ，堪為可採。
  (三)況證人即原告公司出納承辦丁○○到庭證稱：（提示原證3
    ）我見過這份契約書（即分期付款買賣契約書），共5份，
    當初我與被告陳恒聲馨洽談有關分期付款事宜，92年6、7月
    ，我們公司與被告公司協議換票，所以由我們公司開立一套
    新的一套票給被告公司，由被告公司將票舊票交還給我們公
    司，（提示原證5，第3、4、5票據明細）原證5，第3、4、5
    票據明細就是當初協議被告公司應退還的票據明細，（提示
    原證6）原證6是原告所開新票據，當初被告公司無法將舊票
    據返還給原告，所以被告答應在票據到期時將票款存入銀行
    。起初被告確實有將票款存入銀行，但自93年1月間被告公
    司以電話與我們聯繫，表示被告公司沒錢可存入銀行，要求
    我們先行墊款。在原告先行墊款，被告就開立本票給原告公
    司（提示原證1本票），原證1本票就是當初被告開立給原告
    公司本票，當初原告墊款金額就同原證1本票上金額；（提
    示原證2確認書3紙）該3紙確認書簽立原因乃93年2月間，被
    告公司沒有錢存入銀行，再與原告公司協議，要求原告公司
    先行墊款，所以我們公司要求被告公司簽發證明，為此被告
    簽署原證2確認書3紙交付原告公司，但被告公司未依確認書
    所載93年3月31日清償等語（見本院94年2月1日言詞辯論筆
    錄）。益徵原告主張被告簽發系爭本票之原因關係，乃係因
    原告前代被告償還QGQG0000000、QG0000000、QG0000000等
    三紙支票，被告為償付上揭積欠債務所開立至明。
  (四)第查，本件原證2號確認書所之載3紙支票即QGQGQG0000000
    、QG0000000、QG0000000，原告主張均已兌付，亦據其提出
    臺北國際商業銀行支票存款明細對帳表（原證10）、臺北國
    際商業銀行出具之退票備查卡（原證8，內載系爭QG0000000
    號票據，退票理由：93年2月10日存款不足，93年2月16日（
    清償）註記）、償付資料（原證11）在卷為憑。並參之證人
    丁○○亦證稱：（提示原證2確認書3紙）該3紙確認書簽立
    原因乃93年2月間，被告公司沒有錢存入銀行，再與原告公
    司協議，要求原告公司先行墊款，所以我們公司要求被告公
    司簽發證明，為此被告簽署原證2確認書3紙交付原告公司，
    但被告公司未依確認書所載93年3月31日清償等語（見同前
    筆錄）。應認原告所稱原證2號之3紙確認書所載的支票3紙
    均已兌現乙節，為可採信；被告抗辯原證2號確認書所載之
    QG0000000支票尚未兌現云云，尚無可採。                      ↓
  (五)又查，兩造92年6月27日協議換票，由原告開立第4案票據以
    交換取回舊有第3案票據乙節，此為兩造所不爭，已如前述
    ，厥有爭執者，乃兩造在92年6月27日之換票協議，其法律
    關係究為債之更改？或屬新債清償？按稱債之更改者，謂債
    權人與債務人約定，由債務人負擔新債務，以消滅舊債務為
    目的之契約。與新債清償者，於當事人未約定時，若新債務
    未履行，則原則上新舊債務併存之情形，尚有不同。（有最
    高法院77年度台上字第778號、79年度台上字第1618號判決
    意旨參照）。查兩造於92年6月27日協議換票後，於93年1月
    被告公司發生財務危機前，確有逐期依協議內容兌付舊案票
    據之事實及二造於該次協議前，亦曾有過二次換票，而被告
    亦均遵照協議負責過票完畢等情，此為被告所不爭，則依其
    交易型態，則較似由原告負擔新債務，並消滅其舊債務；另
    證人丁○○就此證稱：92年6、7月，我們公司與被告公司協
    議換票，所以由我們公司開立一套新的一套票給被告公司，
    由被告公司將票舊票交還給我們公司，（提示原證5，第3、
    4、5票據明細）原證5，第3、4、5票據明細就是當初協議被
    告公司應退還的票據明細，（提示原證6）原證6是原告所開
    新票據，當初被告公司無法將舊票據返還給原告，所以被告
    答應在票據到期時將票款存入銀行。起初被告確實有將票款
    存入銀行，但自93年1月間被告公司以電話與我們聯繫，表
    示被告公司沒錢可存入銀行，要求我們先行墊款。原證5之
    第3、4、5頁票據，原告並無清償義務，因為已約定由被告
    公司將票款存入銀行，原證5之第3、4、5頁票據，並非保證
    票據，當初約定由被告自行過票等語（見同前筆錄）。從而
    ，本件兩造係以開立新案票據以交換取回舊有第3案票據，
    而非開立第4案票據斯時，以舊有第3案票據即轉為第4案票
    據之擔保，則揆諸前揭說明，兩造換票協議性質，即應屬究
    為債之更改，而非新債清償。被告抗辯原證2確認書所指3紙
    支票QG0000000、QG0000000、QG0000000，亦屬兩造92年換
    票合意所指第3案票據，故於第4案票據悉數兌現前，依新債
    清償之法律關係，原告就第3案、第4案票據之新舊債務併存
    ，不得訴請渠償還云云，即乏所據。
  (六)復查，原告主張附表所示支票，均經被告轉讓第三人，是原
    告謂其對執票人因之負有應依票據文義償付票款之債務，自
    不待言，又92年6月27日兩造所為換票協商，被告應負返還
    系爭附表支票（即前第3案票據），惟被告已將上開票據轉
    讓他人，則原告以被告違反兩造間協議之法律關係，請求債
    務不履行之賠償即屬有據。又按負損害賠償責任者，除另有
    規定外，應賠償他方所受損害及所失利益，民法第216條定
    有明文。又該條所指「所受損害」之範圍，包含受害人財產
    之積極減少（積極損害）及負債之增加（消極損害）二者，
    均屬之。是附表支票據既為被告悉數轉讓他人持有，致原告
    對第三人之執票人因之負有應依票據之文義兌付票款之義務
   ，增加財產原先所無之負債，則揆之前開說明，即屬受有損
    害至明，被告抗辯本件系爭附表支票並未兌現，且有部分未
    到期，故原告未受損害云云，即難謂可採。
四、綜上所述，原告主張原告就原證壹號本票，已依票據法之規
    定，向擔當付款人為付款之提示，被告不得以原證6號票據
    未兌現，主張原因關係抗辯，且原證2號確認書所載的支票3
    紙已兌現；而該確認書所載二造間之法律關係應為債之更改
    ，而非屬新債清償，兩造在92年6月27日之換票協議，其法
    律關係屬債之更改，非新債清償，且被告應於換票時，返還
    未到期第三案票據之義務，然原告因被告違反協議，而受有
    損害等情，應為可採。被告所辯各節，尚難認為可採。從而
    ，原告依(1)本票之法律關係及票據法第121條、第124條準用
    同法第85條及第97條規定，請求被告負發票人之責任，並給
    付票款1,912,975元及自到期日起之法定利息、(2)依原證2號
    兩造協議3紙之法律關係，請求被告償還原告代為兌付之票
    據金額1,912,995元及法定遲延利息。(3)依債務不履行之法
    律關係，請求被告賠償因不能返還附表支票所致之損害30,6
    07,920元及法定遲延利息，即為有理由，應予准許。
四、結論：原告之訴為有理由，依民事訴訟法第78條、第390條
    第2項、第392條，判決如主文。
中　　華　　民　　國　　94　　年　　5 　　月　　13　　日
                    民事第五庭法　    官　賴劍毅
以上正本係照原本作成
如對本判決上訴，須於判決送達後20日內向本院提出上訴狀
中　　華　　民　　國　　94　　年　　5 　　月　　17　　日
                  　　　　　　法院書記官　吳芳玉
